ACORDAO-COMPLETO-2401551

ACÓRDÃO 2498/2020 ATA 35/2020 - PLENÁRIO

VISTOS, relatados e discutidos estes autos de representação formulada pela Secretaria de Controle Externo de Aquisições Logísticas (Selog) a partir dos elementos obtidos no âmbito do TC Processo 021.524/2017-3 sobre a indevida utilização de tratamento favorecido pela Marisol Comércio Atacadista de Alimentos em Geral - Eireli em face da Lei Complementar n.º 123, de 2006, a despeito de esse tratamento ser dispensável apenas às entidades enquadradas como microempresas (ME) e empresas de pequeno porte (EPP) ;
ACORDAM os Ministros do Tribunal de Contas da União, reunidos em Sessão do Plenário, ante as razões expostas pelo Relator, em:
	9.1. conhecer da presente representação, por atender aos requisitos legais e regimentais de admissibilidade, para, no mérito, considerá-la procedente;
9.2. declarar a inidoneidade da Marisol Comércio Atacadista de Alimentos em Geral - Eireli para participar de licitação na administração pública federal ou nos certames promovidos pelos Estados, Distrito Federal e Municípios a partir da aplicação de recursos federais, durante o período de 3 (três) anos, nos termos do art. 46 da Lei n.º 8.443, de 1992;
9.3. enviar a cópia do presente Acórdão, com o Relatório e a Proposta de Deliberação à Controladoria-Geral da União, para ciência e adoção da providência determinada pelo item 9.2 deste Acórdão no prazo máximo de 30 dias contados da ciência desta deliberação, e à Marisol Comércio Atacadista de Alimentos em Geral - Eireli, para ciência; e
9.4. arquivar o presente processo.

Representação sobre possível utilização indevida do tratamento favorecido dispensado às microempresas e empresas de pequeno porte sob o amparo da LC n.º 123, de 2006.

Secretaria de Gestão do Poder Executivo.

3. Representante: Secretaria de Controle Externo de Aquisições Logísticas.

13.1. Ministros presentes: José Mucio Monteiro (Presidente), Walton Alencar Rodrigues, Benjamin Zymler, Augusto Nardes, Aroldo Cedraz, Raimundo Carreiro, Ana Arraes e Bruno Dantas.
13.2. Ministro-Substituto convocado: Augusto Sherman Cavalcanti.
13.3. Ministros-Substitutos presentes: Marcos Bemquerer Costa, André Luís de Carvalho (Relator) e Weder de Oliveira.

MARISOL COMERCIO ATACADISTA DE ALIMENTOS EM GERAL EIRELI

ANDRÉ DE CARVALHO

Trata-se de representação formulada pela Secretaria de Controle Externo de Aquisições Logísticas (Selog) a partir dos elementos obtidos no âmbito do TC Processo 021.524/2017-3 sobre a indevida utilização de tratamento favorecido pela Marisol Comércio Atacadista de Alimentos em Geral - Eireli em face da Lei Complementar n.º 123, de 2006, a despeito de esse tratamento ser dispensável apenas às entidades enquadradas como microempresas (ME) e empresas de pequeno porte (EPP) .
2. 	Após a análise final do feito, a Auditora Federal Rosa Albuquerque lançou o seu parecer conclusivo à Peça 15, com a anuência da titular da Selog (Peça 16) , nos seguintes termos:
" (...)  2. Conforme determinação da Secretaria-Geral de Controle Externo (Segecex) , a Selog apresentou uma amostra de dez casos para providenciar a abertura de representações (peça 2) . 
3.	A empresa Marisol integra a referida amostra, retirada de um universo maior elencado pela Secretaria de Gestão de Informações para o Controle Externo (SGI) , considerando as seguintes hipóteses, correspondentes a algumas das proibições descritas no § 4º do art. 3º da LC 123/2006:
'Hipótese I: empresas com sócio ou empresário em comum, cujo grupo de empresas auferiram conjuntamente receitas anuais superiores ao limites estabelecidos em lei nos exercícios de 2015 ou 2016, sendo todas as empresas envolvidas beneficiárias de tratamento diferenciado em compras públicas no exercício seguinte ao que houve a superação do limite para enquadramento como empresa de pequeno porte, situação em que não mais possuíam direito ao benefício conferido pela lei, conforme vedação prevista no art. 3º, § 4º, inciso III. 
Hipótese II: empresas com relações societárias entre si, cujo grupo de empresas auferiram conjuntamente receitas anuais superiores aos limites estabelecidos em lei nos exercícios de 2015 ou 2016, sendo que apenas uma das empresas envolvidas foi beneficiada com tratamento diferenciado em compras públicas no exercício seguinte ao que houve a superação do limite para enquadramento como empresa de pequeno porte, situação em que não mais possuía direito ao benefício conferido pela lei. 
Hipótese III: empresa beneficiária de tratamento diferenciado em compras públicas em cujo quadro societário existe pessoa jurídica, situação vedada pelo artigo 3º, parágrafo 4º, inciso I. 
Hipótese IV: empresa beneficiária de tratamento diferenciado em compras públicas integra quadro societário de outra pessoa jurídica, situação vedada pelo artigo 3º, parágrafo 4º, inciso VII. 
Hipótese V: empresa beneficiária de tratamento diferenciado em compras públicas com faturamento individual acima do limite definido em lei, situação vedada pelo artigo 3º, inciso II.'
4.	O estudo da SGI (peça 25 do TC Processo 021.524/2017-3) compreendeu a avaliação de 784.195 compras/aquisições realizadas em 2016 e 2017 nas quais as empresas vencedoras se valeram do tratamento diferenciado para ME/EPP, envolvendo 14.429 fornecedores. Foram identificadas as seguintes quantidades de ocorrências descritas na tabela abaixo:
	Verificação realizada
	Quantidade de ocorrências

	Hipóteses 1 e 2
	74 grupos de empresas

	Hipótese 3
	18 empresas

	Hipótese 4
	44 empresas

	Hipótese 5
	23 empresas

5.	O Ministro-Substituto André Luiz de Carvalho, em despacho exarado nos autos do TC Processo 015.767/2018-3 (peça 1) , acolheu a proposta oferecida pela Selog, que contou com a anuência da Segecex, determinando a adoção das providências cabíveis no sentido de:
'a) identificar uma amostra de 10 casos, especialmente por materialidade da receita bruta apurada acima do permissivo legal, combinada, se possível, com o número de vitórias da empresa com indícios de fraude no seu enquadramento como ME/EPP, buscando cobrir as 5 hipóteses descritas na peça 25 [transcritas no item 3 desta instrução]. Para cada um desses 10 itens amostrais, serão autuados processos de representação, para fins de apuração e declaração de inidoneidade das envolvidas, caso as fraudes sejam comprovadas, após o devido processo legal;'
6.	A definição dessa amostra baseou-se em dois critérios importantes: faturamento e materialidade das compras. Foram totalizados, para cada empresa, o faturamento em 2016 (contabilizados apenas os valores pagos registrados no Siafi, podendo o valor ser maior em virtude de contratações particulares e com órgãos que não utilizam o Siafi) e o valor homologado das contratações em 2017 (valores homologados dos respectivos certames registrados no Siasg, considerados apenas os itens em que foram utilizados os benefícios licitatórios próprios à ME/EPP) .
Manifestação da sociedade empresarial: Não houve.
Análise:
7.	O fato de a empresa Marisol não ter se manifestado nos autos não impede o prosseguimento do processo para formação de juízo de mérito.
8.	Da amostra de dez empresas resultante da seleção feita pela Selog a partir do estudo da SGI, consta a empresa Marisol, com os seguintes dados, critério e hipótese de inclusão na amostra (peça 2, p. 3) :
	CNPJ
	Tipo
	Faturamento Siafi (2016) 
	Valor estimado Siasg (2017) 
	Hipótese

	26.788.865/0001-58
	EPP
	R$ 11.659.831,59 (*) 
	R$ 3.641.693,34
	I / II (*) 

 (*) Faturamento do grupo: R$ 11.659.831,59, referente à Solamaris do Rio Fornecedora de Frutas e Legumes Ltda.   (CNPJ 40.326.381/0001-18) .
9.	Constituídas respectivamente em 2/1/2017 e 15/10/1991 (peça 7) , as empresas Marisol e Solamaris do Rio Fornecedora de Frutas e Legumes Ltda. (Solamaris) obtiveram os seguintes valores faturados anualmente em reais (R$) , decorrentes de contratações públicas:
	Empresa
	2015
	2016
	2017

	Marisol
	-
	-
	400.240,67

	Solamaris
	5.676.137,63
	12.134.817,25
	6.343.675,98

	Marilange
	207.857,62
	0,00
	0,00

	TOTAL
	5.883.995,25
	12.134.817,25
	6.743.916,65

Fonte: http://www.portaltransparencia.gov.br/despesas/recursos-recebidos
10. De plano, verifica-se que a empresa Marisol sequer existia em 2016. Em princípio, já seria o suficiente para afastar a suposta utilização indevida do tratamento favorecido dispensado às ME e EPP em diversas compras/aquisições realizadas em 2017 pela Administração Pública Federal, sob o amparo da LC 123/2006, considerando o faturamento no ano anterior. Ainda que restasse configurado o grupo econômico entre as empresas, tal formação não pode ser anterior à própria existência da empresa.
11. Destaca-se que, recentemente, houve alteração legislativa que teve o intuito de moderar as muitas decisões judiciais que aplicavam o conceito de grupo econômico de forma ampla, criando teses como a de 'grupo econômico de fato'. Trata-se da Lei 13.467/2017, que alterou o art. 2º da Consolidação das Leis do Trabalho (CLT) e incluiu o § 3º para deixar expresso que a mera identidade de sócios não caracteriza grupo econômico, sendo necessário demonstrar os seguintes requisitos de forma concomitante: (i) interesse integrado; (ii) efetiva comunhão de interesses; e (iii) atuação conjunta das empresas integrantes.
12. Por oportuno, relembra-se que a empresa Solamaris não está condicionada a limites de faturamento anual, uma vez que não se trata de ME nem EPP.
13. Todavia, ainda que afastada a incidência da Hipótese II do estudo da SGI, dar-se-á prosseguimento à análise da situação da empresa Marisol em 2017, em alinhamento com o objeto dos autos. 
14. Sobre os vínculos societários, o sistema CNPJ/CPF revela a participação de idêntica pessoa física - Solange da Conceição Moraes Toscano / CPF XXX.504.787-XX (peça 5) no quadro societário das empresas (Marisol, Solamaris e Marilange) , conforme tabela abaixo:
	Nome do sócio da Marisol
	CPF
	Qualificação (capital social) 
	Período 

	Solange da Conceição Moraes Toscano
	XXX.504.787-XX
	Dirigente e acionista ou quotista (100%) 
	2/1/2017

	Nomes dos sócios da Solamaris
	CPF
	Qualificação (capital social) 
	Período 

	Solange da Conceição Moraes Toscano
	XXX.504.787-XX
	Sócio administrador (95%) 
	15/10/1991 a 21/6/2017

	Mário Francisco Toscano
	XXX.084.107-XX
	Sócio administrador (5% até 21/6/2017, depois 99%) 
	15/10/1991 

	Ana Carolina de Lima
	XXX.078.517-XX
	Sócio (1%) 
	21/6/2017

	Nomes dos sócios da Marilange
	CPF
	Qualificação (capital social) 
	Período 

	Solange da Conceição Moraes Toscano
	XXX.504.787-XX
	Sócio (5%) 
	18/8/1999

	Mário Francisco Toscano
	XXX.084.107-XX
	Sócio administrador (95%) 
	18/8/1999

15. As excludentes do tratamento diferenciado dado pela LC 123/2006 estão dispostas no § 4º do art. 3º (grifado) :
'§ 4º Não poderá se beneficiar do tratamento jurídico diferenciado previsto nesta Lei Complementar, incluído o regime de que trata o art. 12 desta Lei Complementar, para nenhum efeito legal, a pessoa jurídica:
I - de cujo capital participe outra pessoa jurídica;
II - que seja filial, sucursal, agência ou representação, no País, de pessoa jurídica com sede no exterior;
III - de cujo capital participe pessoa física que seja inscrita como empresário ou seja sócia de outra empresa que receba tratamento jurídico diferenciado nos termos desta Lei Complementar, desde que a receita bruta global ultrapasse o limite de que trata o inciso II do caput deste artigo;
IV - cujo titular ou sócio participe com mais de 10% (dez por cento) do capital de outra empresa não beneficiada por esta Lei Complementar, desde que a receita bruta global ultrapasse o limite de que trata o inciso II do caput deste artigo;
V - cujo sócio ou titular seja administrador ou equiparado de outra pessoa jurídica com fins lucrativos, desde que a receita bruta global ultrapasse o limite de que trata o inciso II do caput deste artigo;
VI - constituída sob a forma de cooperativas, salvo as de consumo;
VII - que participe do capital de outra pessoa jurídica;
VIII - que exerça atividade de banco comercial, de investimentos e de desenvolvimento, de caixa econômica, de sociedade de crédito, financiamento e investimento ou de crédito imobiliário, de corretora ou de distribuidora de títulos, valores mobiliários e câmbio, de empresa de arrendamento mercantil, de seguros privados e de capitalização ou de previdência complementar;
IX - resultante ou remanescente de cisão ou qualquer outra forma de desmembramento de pessoa jurídica que tenha ocorrido em um dos 5 (cinco) anos-calendário anteriores;
X - constituída sob a forma de sociedade por ações.'
16. Considerando que Solange da Conceição Moraes Toscano é dirigente e acionista ou quotista, com 100% do capital social da empresa Marisol desde a sua constituição, em 2/1/2017, e foi sócia administradora, com 95% do capital social, até sua exclusão da empresa Solamaris em 21/6/2017, verifica-se que a empresa Marisol incidiu na excludente do inciso IV transcrito acima.
17. Logo, a empresa Marisol não poderia ter usufruído do tratamento favorecido dispensado às EPP nas compras/aquisições realizadas nesse período de 2017 pela Administração Pública Federal, sob o amparo da LC 123/2006, o que inclui os seguintes pregões e itens homologados:
	UASG
	PREGÃO ELETRÔNICO
	ENTREGA PROPOSTA
	Nº ITEM HOMOLOGADO
	QT. OFERTADA
	PRECO UNIT. HOMOLOGADO
	PRECO TOTAL HOMOLOGADO

	254420
	00016/2017
	24/03/2017
	27
	90
	R$ 3,53
	R$ 317,70

	254420
	00016/2017
	24/03/2017
	19
	60
	R$ 4,50
	R$ 270,00

	254420
	00016/2017
	24/03/2017
	17
	480
	R$ 15,00
	R$ 7.200,00

	254420
	00016/2017
	24/03/2017
	32
	1200
	R$ 3,00
	R$ 3.600,00

	254420
	00016/2017
	24/03/2017
	24
	30
	R$ 3,20
	R$ 96,00

	254420
	00016/2017
	24/03/2017
	21
	48
	R$ 8,50
	R$ 408,00

	254420
	00016/2017
	24/03/2017
	29
	48
	R$ 10,21
	R$ 490,08

	254420
	00016/2017
	24/03/2017
	42
	60
	R$ 2,42
	R$ 145,20

	254420
	00016/2017
	24/03/2017
	20
	2100
	R$ 1,80
	R$ 3.780,00

	254420
	00016/2017
	24/03/2017
	45
	60
	R$ 5,85
	R$ 351,00

	254420
	00016/2017
	24/03/2017
	43
	300
	R$ 3,00
	R$ 900,00

	254420
	00016/2017
	24/03/2017
	22
	900
	R$ 1,20
	R$ 1.080,00

	254420
	00016/2017
	24/03/2017
	39
	60
	R$ 2,20
	R$ 132,00

	254420
	00016/2017
	24/03/2017
	48
	750
	R$ 3,80
	R$ 2.850,00

	254420
	00016/2017
	24/03/2017
	5
	60
	R$ 3,45
	R$ 207,00

	254420
	00016/2017
	24/03/2017
	18
	420
	R$ 2,00
	R$ 840,00

	254420
	00016/2017
	24/03/2017
	47
	30
	R$ 2,80
	R$ 84,00

	254420
	00016/2017
	24/03/2017
	14
	30
	R$ 2,98
	R$ 89,40

	254420
	00016/2017
	24/03/2017
	8
	210
	R$ 14,90
	R$ 3.129,00

	254420
	00016/2017
	24/03/2017
	26
	900
	R$ 2,00
	R$ 1.800,00

	254420
	00016/2017
	24/03/2017
	46
	60
	R$ 7,12
	R$ 427,20

	254420
	00016/2017
	24/03/2017
	16
	180
	R$ 3,55
	R$ 639,00

	254420
	00016/2017
	24/03/2017
	38
	2100
	R$ 3,70
	R$ 7.770,00

	153057
	00018/2017
	29/03/2017
	8
	950
	R$ 2,90
	R$ 2.755,00

	153057
	00018/2017
	29/03/2017
	1
	100
	R$ 19,15
	R$ 1.915,00

	120623
	00008/2017
	04/05/2017
	83
	12000
	R$ 1,33
	R$ 15.960,00

	120623
	00008/2017
	04/05/2017
	81
	12000
	R$ 1,50
	R$ 18.000,00

	120623
	00008/2017
	04/05/2017
	59
	6000
	R$ 1,69
	R$ 10.140,00

	120623
	00008/2017
	04/05/2017
	49
	9000
	R$ 1,96
	R$ 17.640,00

	120623
	00008/2017
	04/05/2017
	65
	8000
	R$ 3,00
	R$ 24.000,00

	120623
	00008/2017
	04/05/2017
	53
	6000
	R$ 2,03
	R$ 12.180,00

	120623
	00008/2017
	04/05/2017
	84
	12000
	R$ 1,35
	R$ 16.200,00

	120623
	00008/2017
	04/05/2017
	85
	12000
	R$ 1,37
	R$ 16.440,00

	120623
	00008/2017
	04/05/2017
	55
	8500
	R$ 2,20
	R$ 18.700,00

	120623
	00008/2017
	04/05/2017
	52
	8500
	R$ 5,20
	R$ 44.200,00

	120623
	00008/2017
	04/05/2017
	47
	9000
	R$ 2,15
	R$ 19.350,00

	120623
	00008/2017
	04/05/2017
	57
	8500
	R$ 1,67
	R$ 14.195,00

	153058
	00012/2017
	08/05/2017
	30
	570
	R$ 5,10
	R$ 2.907,00

	153058
	00012/2017
	08/05/2017
	28
	330
	R$ 32,00
	R$ 10.560,00

	153058
	00012/2017
	08/05/2017
	25
	690
	R$ 9,69
	R$ 6.686,10

	153058
	00012/2017
	08/05/2017
	22
	4000
	R$ 8,05
	R$ 32.200,00

	153058
	00012/2017
	08/05/2017
	29
	570
	R$ 11,70
	R$ 6.669,00

	160292
	00001/2017
	26/05/2017
	73
	200
	R$ 1,35
	R$ 270,00

	160292
	00001/2017
	26/05/2017
	108
	300
	R$ 14,00
	R$ 4.200,00

	160292
	00001/2017
	26/05/2017
	211
	50
	R$ 14,00
	R$ 700,00

	160292
	00001/2017
	26/05/2017
	204
	50
	R$ 12,00
	R$ 600,00

	160292
	00001/2017
	26/05/2017
	88
	200
	R$ 3,50
	R$ 700,00

	160292
	00001/2017
	26/05/2017
	22
	100
	R$ 6,00
	R$ 600,00

	160292
	00001/2017
	26/05/2017
	102
	200
	R$ 1,25
	R$ 250,00

	160292
	00001/2017
	26/05/2017
	136
	200
	R$ 7,00
	R$ 1.400,00

	160292
	00001/2017
	26/05/2017
	38
	50
	R$ 6,00
	R$ 300,00

	160292
	00001/2017
	26/05/2017
	264
	120
	R$ 3,50
	R$ 420,00

	160292
	00001/2017
	26/05/2017
	31
	40
	R$ 5,00
	R$ 200,00

	160292
	00001/2017
	26/05/2017
	87
	50
	R$ 3,50
	R$ 175,00

	153057
	00054/2017
	18/05/2017
	16
	125
	R$ 22,90
	R$ 2.862,50

	153057
	00054/2017
	18/05/2017
	7
	250
	R$ 4,60
	R$ 1.150,00

	153057
	00054/2017
	18/05/2017
	5
	5000
	R$ 3,25
	R$ 16.250,00

	153057
	00054/2017
	18/05/2017
	6
	16125
	R$ 3,04
	R$ 49.020,00

	153057
	00054/2017
	18/05/2017
	8
	750
	R$ 19,58
	R$ 14.685,00

	153057
	00054/2017
	18/05/2017
	4
	8000
	R$ 3,45
	R$ 27.600,00

	153057
	00054/2017
	18/05/2017
	1
	5000
	R$ 0,85
	R$ 4.250,00

	153057
	00054/2017
	18/05/2017
	15
	650
	R$ 19,30
	R$ 12.545,00

	120623
	00011/2017
	22/05/2017
	4
	1800
	R$ 2,40
	R$ 4.320,00

	771300
	05028/2016
	20/06/2017
	247
	280
	R$ 15,00
	R$ 4.200,00

	771300
	05028/2016
	20/06/2017
	1
	300
	R$ 10,00
	R$ 3.000,00

	771300
	05028/2016
	20/06/2017
	281
	590
	R$ 14,00
	R$ 8.260,00

	771300
	05028/2016
	20/06/2017
	33
	13
	R$ 79,95
	R$ 1.039,35

	771300
	05028/2016
	20/06/2017
	42
	150
	R$ 13,40
	R$ 2.010,00

	771300
	05028/2016
	20/06/2017
	140
	210
	R$ 14,00
	R$ 2.940,00

	771300
	05028/2016
	20/06/2017
	43
	160
	R$ 19,00
	R$ 3.040,00

	771300
	05028/2016
	20/06/2017
	87
	420
	R$ 7,80
	R$ 3.276,00

	771300
	05028/2016
	20/06/2017
	298
	100
	R$ 8,00
	R$ 800,00

	771300
	05028/2016
	20/06/2017
	201
	400
	R$ 8,60
	R$ 3.440,00

	771300
	05028/2016
	20/06/2017
	214
	85
	R$ 5,21
	R$ 442,85

	771300
	05028/2016
	20/06/2017
	306
	150
	R$ 6,50
	R$ 975,00

	771300
	05028/2016
	20/06/2017
	88
	150
	R$ 12,00
	R$ 1.800,00

	771300
	05028/2016
	20/06/2017
	50
	252
	R$ 9,00
	R$ 2.268,00

	771300
	05028/2016
	20/06/2017
	292
	460
	R$ 5,50
	R$ 2.530,00

	771300
	05028/2016
	20/06/2017
	182
	85
	R$ 6,31
	R$ 536,35

	771300
	05028/2016
	20/06/2017
	89
	1010
	R$ 16,00
	R$ 16.160,00

	771300
	05028/2016
	20/06/2017
	112
	260
	R$ 5,80
	R$ 1.508,00

	771300
	05028/2016
	20/06/2017
	51
	220
	R$ 7,20
	R$ 1.584,00

	771300
	05028/2016
	20/06/2017
	138
	430
	R$ 19,50
	R$ 8.385,00

	771300
	05028/2016
	20/06/2017
	254
	400
	R$ 16,50
	R$ 6.600,00

	771300
	05028/2016
	20/06/2017
	136
	500
	R$ 10,00
	R$ 5.000,00

	771300
	05028/2016
	20/06/2017
	128
	100
	R$ 7,00
	R$ 700,00

	771300
	05028/2016
	20/06/2017
	273
	230
	R$ 40,00
	R$ 9.200,00

	771300
	05028/2016
	20/06/2017
	238
	18
	R$ 100,00
	R$ 1.800,00

	771300
	05028/2016
	20/06/2017
	118
	131
	R$ 58,00
	R$ 7.598,00

	771300
	05028/2016
	20/06/2017
	204
	4
	R$ 25,00
	R$ 100,00

	771300
	05028/2016
	20/06/2017
	263
	905
	R$ 30,00
	R$ 27.150,00

	771300
	05028/2016
	20/06/2017
	46
	400
	R$ 6,50
	R$ 2.600,00

	Total geral homologado ¿
	R$ 598.742,73

18. O fato de ter se declarado como EPP é um fator determinante nos autos, considerando que a jurisprudência deste Tribunal é no sentido de que a simples participação de licitante como ME ou EPP, amparada por declaração com conteúdo falso, configura fraude à licitação e enseja a aplicação das penalidades da lei. Nesse sentido os Acórdãos 61/2019, relator Ministro Bruno Dantas; 2.599/2017, relatora Ministra Ana Arraes; 1.702/2017, relator Ministro Walton Alencar Rodrigues; 568/2017, relator Ministro Aroldo Cedraz; 3.203/2016, relator Ministro Raimundo Carreiro; 745/2014, relator Ministro-Substituto Marcos Bemquerer Costa; 970/2011, relator Ministro-Substituto Augusto Sherman, todos do Plenário.
19. O Decreto 8.538/2015, que regulamenta o tratamento favorecido, diferenciado e simplificado para as microempresas, empresas de pequeno porte, agricultores familiares, produtores rurais pessoa física, microempreendedores individuais e sociedades cooperativas de consumo nas contratações públicas de bens, serviços e obras no âmbito da administração pública federal, dispõe no § 2º do art. 13 (grifado) :
'Art. 13 (...) 
§ 2º Deverá ser exigida do licitante a ser beneficiado a declaração, sob as penas da lei, de que cumpre os requisitos legais para a qualificação como microempresa ou empresa de pequeno porte, microempreendedor individual, produtor rural pessoa física, agricultor familiar ou sociedade cooperativa de consumo, estando apto a usufruir do tratamento favorecido estabelecido nos art. 42 ao art. 49 da Lei Complementar nº 123, de 2006.'
20. Assim, a prestação de declaração falsa em licitação, com o fim de usufruir indevidamente dos benefícios previstos na LC 123/2006, caracteriza burla ao princípio constitucional da isonomia e à finalidade pública almejada pela referida lei e pelos arts. 170, IX, e 179 da Constituição Federal, que é o fomento do desenvolvimento econômico das micro e pequenas empresas, por meio de tratamento favorecido em relação ao dispensado às empresas de maior porte (Acórdão 2858/2013-TCU-Plenário, relator Ministro Benjamin Zymler) .
21. Diante do exposto, os elementos constantes dos autos permitem, desde já, a avaliação quanto ao mérito da presente representação como procedente.
22. Devidamente caracterizada nos autos a ocorrência de fraude à licitação, pelo usufruto indevido do tratamento diferenciado estabelecido pela LC 123/2006, mediante a prestação de declaração falsa em certames licitatórios exclusivos para ME e EPP, justifica-se a aplicação da sanção de declaração de inidoneidade à empresa Marisol para participar, por até cinco anos, de licitação na Administração Pública Federal, com fundamento no art. 46 da Lei 8.443/1992, c/c o art. 271 do Regimento Interno deste Tribunal (RI/TCU) .
	F. Impacto dos Encaminhamentos Propostos

	Haverá impacto relevante no órgão/entidade e/ou na sociedade, decorrente dos encaminhamentos propostos?
	Não

	G. Pedido de Ingresso aos Autos e de Sustentação oral

	Há pedido do representante de ingresso aos autos?
	Não

	Há pedido de sustentação oral?
	Não

	H. Processos Conexos e Apensos

	Há processos conexos noticiando possíveis irregularidades na contratação ora em análise?
	Não

	Há processos apensos?
	Não

	I. Proposta de Encaminhamento

23. Em virtude do exposto, propõe-se:
23.1. conhecer da representação, satisfeitos os requisitos de admissibilidade constantes no art. 237, VI, do Regimento Interno deste Tribunal, e no art. 103, § 1º, da Resolução - TCU 259/2014;
23.2. no mérito, considerar a presente representação procedente;
23.3. declarar, com fundamento no art. 46 da Lei 8.443/1992, c/c o art. 271 do RI/TCU, a inidoneidade da sociedade empresarial Marisol Comércio Atacadista de Alimentos em Geral Eireli - EPP (CNPJ 26.788.865/0001-58) para participar, por até cinco anos, de licitações no âmbito da Administração Pública Federal ou em que haja utilização de recursos federais, em razão da caracterização de fraude à licitação, pelo usufruto indevido do tratamento diferenciado estabelecido pela Lei Complementar 123/2006, mediante a prestação de declaração falsa em certames licitatórios exclusivos para ME e EPP, infringindo o disposto no art. 3º, § 4º, IV, da Lei Complementar 123/2006;
23.4. informar à Marisol Comércio Atacadista de Alimentos em Geral Eireli - EPP (CNPJ 26.788.865/0001-58) que o conteúdo da deliberação que vier a ser proferida poderá ser consultado no endereço www.tcu.gov.br/acordaos; e
23.5. arquivar os presentes autos, nos termos art. 169, II, do Regimento Interno deste Tribunal."
É o Relatório.

não há

Não atuou.

REPRESENTAÇÃO. FRAUDE EM PROCESSOS LICITATÓRIOS. OITIVA. REVELIA. CONHECIMENTO. PROCEDÊNCIA. DECLARAÇÃO DE INIDONEIDADE DA EMPRESA FRAUDADORA. COMUNICAÇÃO.

REPRESENTAÇÃO (REPR)

Secretaria de Controle Externo de Aquisições Logísticas (Selog).

Trata-se de representação formulada pela Secretaria de Controle Externo de Aquisições Logísticas (Selog) a partir dos elementos obtidos no âmbito do TC Processo 021.524/2017-3 sobre a indevida utilização de tratamento favorecido pela Marisol Comércio Atacadista de Alimentos em Geral - Eireli em face da Lei Complementar n.º 123, de 2006, a despeito de esse tratamento ser dispensável apenas às entidades enquadradas como microempresas (ME) e empresas de pequeno porte (EPP) .
2.	O TCU deve conhecer, preliminarmente, da presente representação, por atender aos requisitos legais e regimentais de admissibilidade, para, no mérito, considerá-la procedente.
3.	Como visto, por meio de despacho no bojo do TC Processo 015.767/2018-3, acolhi a proposta oferecida pela Selog e determinei a adoção das devidas providências no sentido de identificar a amostra de dez casos em face, especialmente, da materialidade da receita bruta apurada em patamar superior ao permissivo legal, em combinação, se possível, com o número de vitórias da empresa, ante os indícios de fraude no seu enquadramento como ME-EPP, salientando que, para cada item nessa amostra, seria autuado o correspondente processo de representação com vistas à apuração das falhas e à eventual declaração de inidoneidade das licitantes fraudadoras.
4.	Ao discorrer sobre a confirmação da aludida irregularidade pela indevida utilização do tratamento favorecido dispensável apenas às ME e EPP sob o amparo da LC n.º 123, de 2006, a unidade técnica destacou a subsistência dos seguintes elementos probatórios:
	(a) a Marisol sequer existia, em 2016, e isso, por si só, já seria suficiente para confirmar a indevida utilização do aludida tratamento legal favorecido em diversas compras ou aquisições realizadas pela administração federal em 2017, sob o amparo da LC n.º 123, de 2006, ao considerar o faturamento no ano anterior, destacando, ainda, que, a despeito do suposto grupo econômico entre a Marisol e a Solamaris do Rio Fornecedora de Frutas e Legumes Ltda. (Solamaris) , essa formação não poderia ser anterior à própria existência da Mirasol; e
	(b) a Sra. Solange da Conceição Moraes Toscano atuaria como dirigente e acionista ou quotista, com 100% do capital social da Marisol desde a sua constituição em 2/1/2017, e teria atuado como sócia administradora, com 95% do capital social, até a sua exclusão da Solamaris em 21/6/2017, restando evidenciado que a Marisol teria ofendido a LC n.º 123, de 2006, pois ela vedaria o benefício pelo tratamento jurídico diferenciado em prol de pessoa jurídica com o titular ou sócio participante em mais de 10% do capital social de outra empresa não beneficiada pela mesma lei complementar, desde que a receita bruta global ultrapasse o limite fixado pelo inciso II do art. 4º da LC n.º 123, de 2006. 
5.	Bem se vê, assim, que a Marisol não poderia ter usufruído do tratamento favorecido dispensável à EPP nas compras ou aquisições realizadas pela administração federal em 2017, nos termos da LC n.º 123, de 2006, diante das circunstâncias inerentes aos seguintes procedimentos licitatórios:
	UASG
	PREGÃO ELETRÔNICO
	ENTREGA PROPOSTA
	Nº 
ITEM 
	QTDE. 
OFERTADA
	PREÇO UNIT. HOMOLOGADO
	PREÇO TOTAL HOMOLOGADO

	254420
	00016/2017
	24/03/2017
	27
	90
	R$ 3,53
	R$ 317,70

	254420
	00016/2017
	24/03/2017
	19
	60
	R$ 4,50
	R$ 270,00

	254420
	00016/2017
	24/03/2017
	17
	480
	R$ 15,00
	R$ 7.200,00

	254420
	00016/2017
	24/03/2017
	32
	1200
	R$ 3,00
	R$ 3.600,00

	254420
	00016/2017
	24/03/2017
	24
	30
	R$ 3,20
	R$ 96,00

	254420
	00016/2017
	24/03/2017
	21
	48
	R$ 8,50
	R$ 408,00

	254420
	00016/2017
	24/03/2017
	29
	48
	R$ 10,21
	R$ 490,08

	254420
	00016/2017
	24/03/2017
	42
	60
	R$ 2,42
	R$ 145,20

	254420
	00016/2017
	24/03/2017
	20
	2100
	R$ 1,80
	R$ 3.780,00

	254420
	00016/2017
	24/03/2017
	45
	60
	R$ 5,85
	R$ 351,00

	254420
	00016/2017
	24/03/2017
	43
	300
	R$ 3,00
	R$ 900,00

	254420
	00016/2017
	24/03/2017
	22
	900
	R$ 1,20
	R$ 1.080,00

	254420
	00016/2017
	24/03/2017
	39
	60
	R$ 2,20
	R$ 132,00

	254420
	00016/2017
	24/03/2017
	48
	750
	R$ 3,80
	R$ 2.850,00

	254420
	00016/2017
	24/03/2017
	5
	60
	R$ 3,45
	R$ 207,00

	254420
	00016/2017
	24/03/2017
	18
	420
	R$ 2,00
	R$ 840,00

	254420
	00016/2017
	24/03/2017
	47
	30
	R$ 2,80
	R$ 84,00

	254420
	00016/2017
	24/03/2017
	14
	30
	R$ 2,98
	R$ 89,40

	254420
	00016/2017
	24/03/2017
	8
	210
	R$ 14,90
	R$ 3.129,00

	254420
	00016/2017
	24/03/2017
	26
	900
	R$ 2,00
	R$ 1.800,00

	254420
	00016/2017
	24/03/2017
	46
	60
	R$ 7,12
	R$ 427,20

	254420
	00016/2017
	24/03/2017
	16
	180
	R$ 3,55
	R$ 639,00

	254420
	00016/2017
	24/03/2017
	38
	2100
	R$ 3,70
	R$ 7.770,00

	153057
	00018/2017
	29/03/2017
	8
	950
	R$ 2,90
	R$ 2.755,00

	153057
	00018/2017
	29/03/2017
	1
	100
	R$ 19,15
	R$ 1.915,00

	120623
	00008/2017
	04/05/2017
	83
	12000
	R$ 1,33
	R$ 15.960,00

	120623
	00008/2017
	04/05/2017
	81
	12000
	R$ 1,50
	R$ 18.000,00

	120623
	00008/2017
	04/05/2017
	59
	6000
	R$ 1,69
	R$ 10.140,00

	120623
	00008/2017
	04/05/2017
	49
	9000
	R$ 1,96
	R$ 17.640,00

	120623
	00008/2017
	04/05/2017
	65
	8000
	R$ 3,00
	R$ 24.000,00

	120623
	00008/2017
	04/05/2017
	53
	6000
	R$ 2,03
	R$ 12.180,00

	120623
	00008/2017
	04/05/2017
	84
	12000
	R$ 1,35
	R$ 16.200,00

	120623
	00008/2017
	04/05/2017
	85
	12000
	R$ 1,37
	R$ 16.440,00

	120623
	00008/2017
	04/05/2017
	55
	8500
	R$ 2,20
	R$ 18.700,00

	120623
	00008/2017
	04/05/2017
	52
	8500
	R$ 5,20
	R$ 44.200,00

	120623
	00008/2017
	04/05/2017
	47
	9000
	R$ 2,15
	R$ 19.350,00

	120623
	00008/2017
	04/05/2017
	57
	8500
	R$ 1,67
	R$ 14.195,00

	153058
	00012/2017
	08/05/2017
	30
	570
	R$ 5,10
	R$ 2.907,00

	153058
	00012/2017
	08/05/2017
	28
	330
	R$ 32,00
	R$ 10.560,00

	153058
	00012/2017
	08/05/2017
	25
	690
	R$ 9,69
	R$ 6.686,10

	153058
	00012/2017
	08/05/2017
	22
	4000
	R$ 8,05
	R$ 32.200,00

	153058
	00012/2017
	08/05/2017
	29
	570
	R$ 11,70
	R$ 6.669,00

	160292
	00001/2017
	26/05/2017
	73
	200
	R$ 1,35
	R$ 270,00

	160292
	00001/2017
	26/05/2017
	108
	300
	R$ 14,00
	R$ 4.200,00

	160292
	00001/2017
	26/05/2017
	211
	50
	R$ 14,00
	R$ 700,00

	160292
	00001/2017
	26/05/2017
	204
	50
	R$ 12,00
	R$ 600,00

	160292
	00001/2017
	26/05/2017
	88
	200
	R$ 3,50
	R$ 700,00

	160292
	00001/2017
	26/05/2017
	22
	100
	R$ 6,00
	R$ 600,00

	160292
	00001/2017
	26/05/2017
	102
	200
	R$ 1,25
	R$ 250,00

	160292
	00001/2017
	26/05/2017
	136
	200
	R$ 7,00
	R$ 1.400,00

	160292
	00001/2017
	26/05/2017
	38
	50
	R$ 6,00
	R$ 300,00

	160292
	00001/2017
	26/05/2017
	264
	120
	R$ 3,50
	R$ 420,00

	160292
	00001/2017
	26/05/2017
	31
	40
	R$ 5,00
	R$ 200,00

	160292
	00001/2017
	26/05/2017
	87
	50
	R$ 3,50
	R$ 175,00

	153057
	00054/2017
	18/05/2017
	16
	125
	R$ 22,90
	R$ 2.862,50

	153057
	00054/2017
	18/05/2017
	7
	250
	R$ 4,60
	R$ 1.150,00

	153057
	00054/2017
	18/05/2017
	5
	5000
	R$ 3,25
	R$ 16.250,00

	153057
	00054/2017
	18/05/2017
	6
	16125
	R$ 3,04
	R$ 49.020,00

	153057
	00054/2017
	18/05/2017
	8
	750
	R$ 19,58
	R$ 14.685,00

	153057
	00054/2017
	18/05/2017
	4
	8000
	R$ 3,45
	R$ 27.600,00

	153057
	00054/2017
	18/05/2017
	1
	5000
	R$ 0,85
	R$ 4.250,00

	153057
	00054/2017
	18/05/2017
	15
	650
	R$ 19,30
	R$ 12.545,00

	120623
	00011/2017
	22/05/2017
	4
	1800
	R$ 2,40
	R$ 4.320,00

	771300
	05028/2016
	20/06/2017
	247
	280
	R$ 15,00
	R$ 4.200,00

	771300
	05028/2016
	20/06/2017
	1
	300
	R$ 10,00
	R$ 3.000,00

	771300
	05028/2016
	20/06/2017
	281
	590
	R$ 14,00
	R$ 8.260,00

	771300
	05028/2016
	20/06/2017
	33
	13
	R$ 79,95
	R$ 1.039,35

	771300
	05028/2016
	20/06/2017
	42
	150
	R$ 13,40
	R$ 2.010,00

	771300
	05028/2016
	20/06/2017
	140
	210
	R$ 14,00
	R$ 2.940,00

	771300
	05028/2016
	20/06/2017
	43
	160
	R$ 19,00
	R$ 3.040,00

	771300
	05028/2016
	20/06/2017
	87
	420
	R$ 7,80
	R$ 3.276,00

	771300
	05028/2016
	20/06/2017
	298
	100
	R$ 8,00
	R$ 800,00

	771300
	05028/2016
	20/06/2017
	201
	400
	R$ 8,60
	R$ 3.440,00

	771300
	05028/2016
	20/06/2017
	214
	85
	R$ 5,21
	R$ 442,85

	771300
	05028/2016
	20/06/2017
	306
	150
	R$ 6,50
	R$ 975,00

	771300
	05028/2016
	20/06/2017
	88
	150
	R$ 12,00
	R$ 1.800,00

	771300
	05028/2016
	20/06/2017
	50
	252
	R$ 9,00
	R$ 2.268,00

	771300
	05028/2016
	20/06/2017
	292
	460
	R$ 5,50
	R$ 2.530,00

	771300
	05028/2016
	20/06/2017
	182
	85
	R$ 6,31
	R$ 536,35

	771300
	05028/2016
	20/06/2017
	89
	1010
	R$ 16,00
	R$ 16.160,00

	771300
	05028/2016
	20/06/2017
	112
	260
	R$ 5,80
	R$ 1.508,00

	771300
	05028/2016
	20/06/2017
	51
	220
	R$ 7,20
	R$ 1.584,00

	771300
	05028/2016
	20/06/2017
	138
	430
	R$ 19,50
	R$ 8.385,00

	771300
	05028/2016
	20/06/2017
	254
	400
	R$ 16,50
	R$ 6.600,00

	771300
	05028/2016
	20/06/2017
	136
	500
	R$ 10,00
	R$ 5.000,00

	771300
	05028/2016
	20/06/2017
	128
	100
	R$ 7,00
	R$ 700,00

	771300
	05028/2016
	20/06/2017
	273
	230
	R$ 40,00
	R$ 9.200,00

	771300
	05028/2016
	20/06/2017
	238
	18
	R$ 100,00
	R$ 1.800,00

	771300
	05028/2016
	20/06/2017
	118
	131
	R$ 58,00
	R$ 7.598,00

	771300
	05028/2016
	20/06/2017
	204
	4
	R$ 25,00
	R$ 100,00

	771300
	05028/2016
	20/06/2017
	263
	905
	R$ 30,00
	R$ 27.150,00

	771300
	05028/2016
	20/06/2017
	46
	400
	R$ 6,50
	R$ 2.600,00

	Total geral homologado ¿
	R$ 598.742,73

6. 	Todavia, apesar de ter tomado ciência do ofício de oitiva (Peça 10) , a Marisol não apresentou a sua manifestação no presente processo.
7.	De todo modo, após a análise final do feito, a Selog propôs o conhecimento da presente representação para, no mérito, considerá-la procedente e, assim, decretar a temporária inidoneidade da referida empresa para licitar com a administração federal.
8.	O TCU pode incorporar o parecer da unidade técnica a estas razões de decidir.
9.	Os elementos de convicção já seriam suficientes para evidenciar as aludidas irregularidades pelas fraudes à licitação em face do indevido uso do tratamento diferenciado estabelecido pela LC n.º 123, de 2006, a partir do oferecimento de declaração falsa em certames licitatórios exclusivos para as ME e EPP, infringindo o art. 3º, § 4º, IV, da LC n.º 123, de 2006.
10.	Bem se sabe que, em sintonia, entre outros, com os Acórdãos 61/2019, 2.599/2017, 1.702/2017, 568/2017, 3.203/2016, 745/2014, 970/2011, do Plenário, a jurisprudência do TCU estaria firmada no sentido de a mera participação de licitante, como ME ou EPP pelo emprego de declaração em falso conteúdo, evidenciar a fraude à licitação e ensejar a aplicação da subsequente penalidade legal.
11.	Não fosse o bastante, esse oferecimento de falsa declaração em licitação com o fim de indevidamente usufruir dos benefícios previstos na LC n.º 123, de 2006, caracterizaria a burla ao princípios constitucionais da isonomia e da finalidade, em consonância, por exemplo, com o Acórdão 2858/2013-TCU-Plenário, ante a nefasta frustração do respectivo fomento ao desenvolvimento econômico das ME e EPP a partir do inadequado tratamento favorecido em prol de diversas empresas, devendo a aludida licitante fraudadora ser declarada inidônea pelo período de 3 (três) anos, nos termos do art. 46 da Lei n.º 8.443, de 1992.
12.	Não subsistiria, enfim, a eventual prescrição da pretensão punitiva do TCU sobre o presente caso concreto, nos termos do Acórdão 1441/2016-TCU-Plenário, ante a ausência do transcurso de mais de dez anos entre a ordem para a oitiva por meio do Acórdão 2.319 proferido pelo Plenário do TCU, em 26 de novembro de 2019 (Peça 3) , e o encerramento das subjacentes fraudes à licitação, em 20/6/2017.
13. 	Eis que, por meio do aludido Acórdão 1.441/2016 proferido na Sessão Extraordinária de 8/6/2016, o Plenário do TCU firmou o seu entendimento no sentido de que a prescrição da pretensão punitiva deve seguir a regra geral do prazo decenal, contado a partir do fato, em linha com o art. 205 do Código Civil brasileiro, interrompendo a contagem do aludido prazo com a ordem de citação, nos termos do art. 240, caput, da Lei nº 13.105 (Código Processual Civil) , de 2015.
14. 	Sem prejuízo, no entanto, do respeito a esse entendimento do TCU, deve ser reiterada a minha ressalva já registrada em vários outros julgados do Tribunal no sentido de que, na ausência de lei específica, o TCU não deveria aplicar qualquer prazo prescricional sobre a referida pretensão punitiva ou, então, na pior das hipóteses, o Tribunal deveria aplicar a regra prescricional fixada pela Lei nº 9.873, de 1999, não só porque ela trata diretamente de prescrição no âmbito do direito administrativo sancionador, mas também porque, entre outras medidas, a aludida lei manda aplicar o prazo prescricional penal, quando a infração administrativa também configure crime, além de determinar expressamente que, diante de ilícito continuado ou permanente, a contagem do prazo deve iniciar no dia da cessação do aludido ilícito. 
15. 	A despeito, então, de registrar essa minha posição pessoal, o TCU deve promover a suscitada declaração de inidoneidade em desfavor da aludida empresa a partir do entendimento fixado pelo Acórdão 1441/2016-TCU-Plenário. 
16.	O TCU deve conhecer, portanto, da presente representação para, no mérito, considerá-la procedente e, assim, declarar a inidoneidade da Marisol Comércio Atacadista de Alimentos em Geral para participar de licitação na administração federal pelo período de 3 (três) anos, nos termos do art. 46 da Lei nº 8.443, de 1992.
Ante o exposto, pugno pela prolação do Acórdão ora submetido a este Colegiado.
TCU, Sala das Sessões, em 16 de setembro de 2020.
Ministro-Substituto ANDRÉ LUÍS DE CARVALHO
Relator